最　高　行　政　法　院　判　決
　　　　　　　　　　　　　　　　　　 96年度判字第00073號
上　訴　人　財政部臺灣省北區國稅局
代　表　人　甲○○
送達代收人　乙○○
被 上訴 人　丙○○
上列當事人間因綜合所得稅事件，上訴人對於中華民國94年6月3
日臺北高等行政法院92年度訴字第4596號判決，提起上訴，本院
判決如下：
　　主  文
原判決廢棄。
被上訴人在第一審之訴駁回。
第一審及上訴審訴訟費用均由被上訴人負擔。
　　理  由
一、本件上訴人主張：所得稅法第66條之9第1項、第2項第10款
    及營利事業所得稅查核準則（下稱查核準則）第111條之1第
    3款規定，對於未分配盈餘之計算固有明文，惟自民國（下
    同）87年度起始有其適用，本件係強制歸戶至86年度止之累
    積未分配盈餘。另依修正前所得稅法第76條之1規定未分配
    盈餘之計算，係以主管稽徵機關核定之營利事業所得額，減
    除同條第2項所列各款之餘額為準，而所謂「核定之營利事
    業所得額」，係指主管稽徵機關就每年度營利事業所得稅申
    報案件，所核定之每年度營利事業所得額。又所得稅法第76
    條之1所規範之主體係公司組織之營利事業，若其未依規定
    辦理增資者，稽徵機關應以其全部累積未分配之盈餘，按每
    股份之應分配數歸戶。本件日正紙器股份有限公司（下稱日
    正公司）經上訴人核定未分配盈餘累積數已屬確定，相對人
    或利害關係人於事後發現有利新證據，僅得依行政程序法第
    128條規定申請撤銷、廢止或變更原處分，或由納稅義務人
    依稅捐稽徵法第28條規定申請退還溢繳之稅款。被上訴人及
    其配偶89年度經強制分配源自日正公司已確定之核定未分配
    盈餘累積數處分在未依前述法定程序撤銷、廢止或變更前，
    仍具有存續力及確認效力應予維持，原判決指摘上訴人拒絕
    適用財政部88年7月15日台財稅第881925982號函釋，按現行
    所得稅法第66條之9第2項規定計算未分配盈餘，有判決適用
    不當之情事。又日正公司83及86年度營利事業所得稅係按同
    業利潤標準核定所得額，該公司實際成本費用帳載情形及有
    無支付事實並取具合法憑證均無從審酌，與查核準則第111
    條之1規定不符，且財政部函釋係對所得稅法第66條之9第2
    項有關計算未分配盈餘項目之規定，日正公司迄未提示所列
    減除項目證明文件供核，致上訴人無從依上開函釋規定辦理
    ，原判決認上訴人拒絕依上開函釋辦理，與事實不符，有判
    決適用不當之情事，爰請求廢棄原判決。
二、被上訴人未提出上訴答辯狀。
三、原判決以：財政部88年7月15日台財稅第881925982號函及65
    年9月18日台財稅第36314號函釋，係對於「86年12月30日所
    得稅法修正條文公布施行後，稽徵機關於依第76條之1規定
    ，辦理公司組織營利事業86年度以前未分配盈餘累積數逾限
    強制歸戶案件，其未分配盈餘計算之法令適用原則」之函釋
    ，基於租稅實體，應以適用納稅義務發生時之有效稅法規定
    為原則，係主管機關之有權解釋資料，以作為所屬稽徵人員
    執行職務之依據，自為法之所許，財政部所屬各級行政機關
    對於相同之案件自應為相同之處理，若課稅之行政處分違反
    上開函釋，即屬違反平等原則之次原則即行政自我拘束原則
    ，自屬違法，應予撤銷。查本案屬86年度以前之累積未分配
    盈餘於89年度實際歸戶，應適用財政部88年7月15日台財稅
    第881925982號函規定，依現行所得稅法第76條之1第2項規
    定，依第66條之9第2項規定計算，除非依86年12月30日修正
    前所得稅法第76條之1第2項規定，有利於納稅義務人者，依
    從優原則，才適用最有利於納稅義務人之規定。固然日正公
    司86年度當年度可分配盈餘金額，業經上訴人核定，惟所得
    稅法第76條之1所規範之對象為股東，且強制歸戶其不利之
    效果係歸屬於股東，係對股東之不利益處分，股東自得提起
    復查及行政救濟程序，至於上訴人核定日正公司每年度之營
    利事業所得額之處分僅在核定之稅捐機關與日正公司間具有
    存續力，但對於本件另案強制歸戶案件之當事人及課稅機關
    應不具效力，蓋本件仍應按上開函釋，以現行所得稅法第76
    條之1第2項規定，依第66條之9第2項規定計算未分配盈餘，
    上訴人以「已確定之核定稅捐處分在未依前述法定程序撤銷
    、廢止或變更前，仍具有存續力及確認效力」，拒絕依現行
    所得稅法第76條之1第2項規定，依第66條之9第2項規定計算
    未分配盈餘，自屬有誤。從而，上訴人依86年12月30日修正
    前所得稅法計算累積未分配盈餘之處分，自有未合，訴願決
    定未予糾正，亦嫌疏略，爰將訴願決定及原處分均予撤銷，
    由上訴人依財政部88年7月15日台財稅第881925982號函再按
    86年12月30日修正後所得稅法第76條之1第2項規定，依第66
    條之9第2項規定計算未分配盈餘。
四、本院查：
    本件被上訴人丙○○89年度綜合所得稅結算申報，原列報綜
    合所得總額新臺幣（下同）1,127,203元，淨額為519,018元
    ，經上訴人財政部臺灣省北區國稅局初查核定綜合所得總額
    為5,833,230元，淨額為5,224,045元。被上訴人對其中強制
    歸戶其與配偶胡震寰投資之日正公司之營利所得計4,826,75
    7元表示不服，申請復查，未獲變更，提起訴願，旋遭駁回
    ，乃提起本件行政訴訟。經原判決將訴願決定及原處分均撤
    銷，上訴人不服，乃提起本件上訴。原判決以前揭理由，將
    訴願決定及原處分均撤銷，固非無見。惟查：
  (一)按「個人之綜合所得總額，以其全年左列各類所得合併計算
    之：第1類：營利所得：公司股東所獲分配之股利總額。」
    「公司組織之營利事業，其未分配盈餘累積數超過已收資本
    額2分之1以上者，應於次一營業年度內，利用未分配盈餘，
    辦理增資，增資後未分配盈餘保留數，以不超過本次增資後
    已收資本額2分之1為限；其未依規定辦理增資者，稽徵機關
    應以其全部累積未分配之盈餘，按每股份之應分配數歸戶，
    並依實際歸戶年度稅率，課徵所得稅，前項所稱未分配盈餘
    ，以經主管稽徵機關核定之營利事業所得額，減除左列各項
    後之餘額為準：一、當年度應納之營利事業所得稅。二、彌
    補以往年度之虧損。三、依股東決議應分配之股利。四、依
    公司法規定提列之法定盈餘公積。五、依本國與外國所訂之
    條約，或依本國與外國或國際機構就經濟援助或貸款協議所
    訂之契約中，規定應提列之償債基金，或對於分配盈餘有限
    制者，其限制部分。六、該公司章程規定應分派董、監事職
    工之紅利。七、依證券交易法第41條之規定，由主管機關命
    令自當年度盈餘已提列之特別盈餘公積。八、損益計算項目
    ，因超越規定之列支標準，未准列支，具有合法憑證或能提
    出正當理由者。九、經財政部核准之其他項目。」「公司得
    在不超過已收資本額之限度內，保留盈餘，不應予分配．．
    ．但超過以上限度時，就其每一年度再保留之盈餘，於加徵
    10%營利事業所得稅後，不受所得稅法之限制。」分別為86
    年12月30日修正前所得稅法第14條第1項前段、第76條之1及
    促進產業升級條例第15條第1項所明定。又「主旨：核釋86
    年12月30日所得稅法修正條文公布施行後，稽徵機關於依第
    76條之1規定，辦理公司組織營利事業86年度以前未分配盈
    餘累積數逾限強制歸戶案件，其未分配盈餘計算之法令適用
    原則。說明：二、前開所得稅法修正條文公布施行後，基於
    租稅實體，應以適用納稅義務發生時之有效稅法規定為原則
    ，稽徵機關辦理主旨案件，有關未分配盈餘之計算，應適用
    『實際歸戶年度』之有效稅法規定為原則，茲分述如次：(
    一)『實際歸戶年度』於86年度以前者，仍適用修正前所得
    稅法第76條之1第2項規定計算。（二）『實際歸戶年度』於
    87年度以後者，應依現行所得稅法第76條之1第2項規定，『
    ．．．依第66條之9第2項規定計算．．．』為原則。惟基於
    法律信賴保護原則並參酌未分配盈餘強制歸戶意旨，修正前
    所得稅法第76條之1第2項規定，有利於納稅義務人者，依從
    優原則，適用最有利於納稅義務人之規定。」亦經財政部88
    年7月15日台財稅第881925982號函釋示在案。查所得稅法第
    76條之1關於公司盈餘強制歸戶之規範，乃透過法律明文就
    公司股東未收付實現之所得，予以課徵所得稅；故此等營利
    所得之核課，自應以核課年度法律之明文即所得稅法第76條
    之1作為適用法律之依據。又因強制歸戶係以公司該年度未
    分配盈餘累積數是否已達法律規定之強制歸戶標準為基礎，
    故應否予以強制歸戶又與未分配盈餘累積數已達歸戶標準年
    度之相關法律規定有密切關係。故上述財政部函釋乃本此意
    旨而為，自應予以援用。
  (二)次按「前項所稱未分配盈餘，以經主管稽徵機關核定之營利
    事業所得額，減除左列各項後之餘額為準：一、當年度應納
    之營利事業所得稅。二、彌補以往年度虧損。三、依股東會
    決議應分配之股利。四、依公司法規定提列之法定盈餘公積
    。五、依本國與外國所訂之條約，或依本國與外國或國際機
    構就經濟援助或貸款協議所訂之契約中，規定應提列之償債
    基金，或對於分配盈餘有限制者，其限制部分。六、該公司
    章程規定應分派董、監事、職工之紅利。七、依證券交易法
    第41條之規定，由主管機關命令規定提列之特別盈餘公積。
    八、損益計算項目，因超越規定之列支標準，未准列支，具
    有合法憑證及能提出正當理由者。九、經財政部核准之其他
    項目。」「前項所稱未分配盈餘，係指經稽徵機關核定之課
    稅額，加計同年度依本法或其他法律規定減免所得稅之所得
    額、不計入所得課稅之所得額、已依第39條規定扣除之虧損
    及減除左列各款後之餘額：一、當年度應納之營利事業所得
    稅。二、彌補以往年度之虧損。三、已由當年度盈餘分配之
    股利淨額或盈餘淨額。四、已依公司法或其他法律規定由當
    年度盈餘提列之法定盈餘公積，或已依合作社法規定提列之
    公積金及公益金。五、依本國與外國所訂之條約，或依本國
    與外國或國際機構就經濟援助或貸款協議所訂之契約中，規
    定應提列之償債基金準備，或對於分配盈餘有限制者，其已
    由當年度盈餘提列或限制部分。六、已依公司或合作社章程
    規定由當年度盈餘給付之董、理、監事職工紅利或酬勞金。
    七、依證券交易法第41條之規定，由主管機關命令自當年度
    盈餘已提列之特別盈餘公積。八、處分固定資產之溢價收入
    作為資本公積者。九、當年度損益計算項目，因超越規定之
    列支標準，未准列支，具有合法憑證及能提出正當理由者。
    十、其他經財政部核准之項目。」分別為86年12月30日修正
    公布前（下稱修正前）所得稅法第76條之1第2項及86年12月
    30日修正公布（下稱修正後）之所得稅法第66條之9第2項所
    明定。查上述修正前所得稅法76條之1第2項及修正後所得稅
    法第66條之9第2項關於營利事業未分配盈餘之計算，其中關
    於計算基礎之規範文字雖有「經主管稽徵機關核定之營利事
    業所得額」及「經稽徵機關核定之課稅額」之差異，惟其不
    僅均以稽徵機關核定之數額為基準，且因修正後所得稅法第
    66條之9第2項規定之計算方式，尚須加計「同年度依所得稅
    法或其他法律規定減免所得稅之所得額、不計入所得課稅之
    所得額、已依所得稅法第39條規定扣除之虧損」；故經此計
    算結果，實質上應無何差異；至於減項部分之規範亦是大同
    小異。
  (三)查本件被上訴人及其配偶胡震寰均為日正公司股東，因該公
    司截至86年度止累積未分配盈餘經核定為12,482,991元，超
    過已收資本額7,500,000元之百分之百，且因日正公司未依
    上訴人所屬桃園分局通知，於規定期間內辦理增資、分配或
    選定加徵營利事業所得稅，且未於規定期間內檢送可減除項
    目之證明文件等情，有上訴人所屬桃園縣分局於88年10月26
    日函、被上訴人累積未分配盈餘超額強制歸戶明細表、公司
    組織未分配盈餘累積數計算表（核定表）附於原處分卷可稽
    ，故上訴人乃依核定之營利事業所得額減除應納營利事業所
    得稅及法定盈餘公積後，核定可分配盈餘金額，是本件日正
    公司未分配盈餘累積數既經上訴人依法核定確定，於未經法
    定程序撤銷、廢止或變更前，自具有存續力及確認效力，相
    對人或利害關係人於事後發現有利新證據，僅得依行政程序
    法第128條規定申請撤銷、廢止或變更原處分，或由納稅義
    務人依稅捐稽徵法第28條規定申請退還溢繳之稅款，非謂上
    訴人對訴外人日正公司前揭確定之核定處分，對其股東不具
    效力。從而，本件被上訴人既是於89年度始遭上訴人強制歸
    戶日正公司至86年度之累積未分配盈餘，故依上開所述，關
    於日正公司應強制歸戶之未分配盈餘數，固應就修正前所得
    稅法76條之1第2項及修正後所得稅法第66條之9第2項規定，
    擇其最有利於納稅義務人者為之。而關於日正公司至86年度
    累積未分配盈餘數之核算，被上訴人雖依修正前所得稅法第
    76條之1第2項規定以營利事業所得額為基礎，然依上開所述
    ，此部分雖依修正後所得稅法第66條之9第2項規定之方式核
    算，亦無不同；另關於減項部分，因訴外人日正公司並未依
    通知提出可減除項目之證明文件，故上訴人依其職權所得查
    知之項目而為應納之營利事業所得稅及法定盈餘公積之減除
    ，亦有前揭公司組織未分配盈餘累積數計算表（核定表）在
    卷可佐，則就本件而言，此部分亦不因核算之依據為修正前
    所得稅法76條之1第2項或修正後所得稅法第66條之9第2項而
    有不同；況被上訴人亦未具體說明依修正後所得稅法第66條
    之9第2項規定為核算，結果有何差異，故原處分雖僅就依修
    正前所得稅法76條之1第2項規定為核算並無不合部分為說明
    ，而未及於修正後所得稅法第66條之9第2項部分，理由有所
    疏漏，然依上開所述，因與結論無影響，即難指為違法，而
    訴願決定就所得稅法第66條之9第2項規定之計算，已有詳述
    ，亦無不合。經核本件上訴為有理由，且事實部分已臻明確
    ，應將原判決廢棄，並駁回被上訴人在第一審之訴。
五、據上論結，本件上訴為有理由，依行政訴訟法第256條第1項
    、第259條第1款、第98條第3項前段，判決如主文。
中　　華　　民　　國　　96　　年　　1　　 月　　18　　日
                  第四庭審判長法  官　劉　鑫　楨
                              法  官  吳  明  鴻
                              法  官  陳　秀　美
                              法  官　梁　松　雄
                              法  官　戴　見　草
以  上  正  本  證  明  與  原  本  無  異
中　　華　　民　　國　　96　　年　　1　　 月　　18　　日
　　　　　　　　　　　　　　　書記官　王　史　民
